【裁判字號】    97,重訴,295
【裁判日期】    971017
【裁判案由】    返還借款
【裁判全文】
臺灣臺北地方法院民事判決             97年度重訴字第295號
原      告  丙○○
訴訟代理人  徐則鈺律師
被      告  乙○○
訴訟代理人  林玟岑律師
上列當事人間請求返還借款事件，本院於97年10月3日言詞辯論
終結，判決如下：
    主  文
被告應給付原告給付美金伍拾伍萬元，及自民國九十七年二月二
十六日起至清償日止，按年息百分之五計算之利息。
原告其餘之訴駁回。
訴訟費用由被告負擔。
本判決於原告以新臺幣陸佰萬元供擔保後，得假執行。
    事實及理由
一、原告起訴主張：被告於民國91年間，以第三人長生生物科技
    股份有限公司（下稱長生公司）欲擴大融資需要資金為由，
    向原告借款美金55萬元，並於91年5月14日與原告簽訂借款
    合約書，原告已依約將借款如數交付原告。嗣屢經原告催討
    ，被告均未返還借款，是原告再以起訴狀繕本之送達為催告
    之表示，催告被告自收受起訴狀繕本日起31日內返還借款美
    金55萬元，詎被告仍未於催告期限內返還，故依據消費借貸
    法律關係為本件請求；並聲明：(一)被告應給付原告美金55萬
    元，及自起訴狀繕本送達後31日起（即97年2月25日）至清
    償日止，按年息百分之5計算之利息。(二)原告願供擔保請准
    宣告假執行。
二、被告則抗辯以：
  (一)被告係蘇菲亞國際顧問有限公司（下稱蘇菲亞公司）之負責
    人，該公司係長生公司之財務顧問；91年間，長生公司因申
    請擴大額度融資案需約55萬美金之執行費，乃由長生公司負
    責人委託蘇菲亞公司代向原告借款55萬美金，被告乃於91年
    5月14日以自己名義代理長生公司負責人甲○○簽訂本件借
    款合約，而上揭隱名代理之事實亦為原告所明知或可得而知
    ，此觀諸本件借款合約書自明，是本件借款合約書應對長生
    公司甲○○而非被告發生效力。
  (二)被告雖與原告簽立借款合約書，但原告並未交付任何金錢予
    被告，兩造間自不成立消費借貸關係。
  (三)91年11月間原告要求甲○○讓與擔保股票以為借款債務清償
    ，甲○○乃委由長生公司董事丁○○辦理讓與股票事宜，惟
    因原告要求將系爭擔保股票讓與原告或其指定之第三人，故
    丁○○僅於系爭擔保股票之背面讓與人欄蓋用「甲○○」印
    章，而將受讓人之欄位授權原告自行填具，又上開轉讓股票
    之價值已逾借款金額，是本件原告之債權已由甲○○清償完
    畢。
    並聲明：駁回原告之訴。
三、兩造不爭執之事項：
  (一)兩造曾於91年5月14日，以原告為出款人、被告為借款人而
    簽訂借款合約書，約定為擴大長生公司申請擴大額度融資案
    ，由原告出借55萬美金，原告並已借款如數匯入甲○○之帳
    戶。
  (二)丁○○曾依長生公司負責人甲○○之指示，於供本件借款擔
    保之長生公司票號88-ND-0000000至88-ND-0000000之2千張
    股票（下稱系爭擔保股票）背面之讓與人欄蓋用「甲○○」
    印文。
四、得心證之理由：
  (一)本件依借款合約書而生之消費借貸關係，其借款人乃被告或
    長生公司？
    按「縱有代理權，而與第三人為法律行為時，非以本人名義為
    之者，亦不成立代理。又雖與第三人為法律行為時，未明示
    其為代理人；而如相對人按其情形，應可推知係以本人名義
    為之者，固難謂不發生代理之效果，即所謂之『隱名代理』
    。惟如代理人當時係以自己之名義而為，即非以代理人之資
    格而為，已甚明顯者，仍不能認其為代理他人而為」，最高
    法院70年度台上字第2160號判決可資參照。從而，有代理權
    人與第三人為法律行為時，雖可不明示本人之名義而為「隱
    名代理」，但仍必須以代理人之資格而非以自己之名義從事
    ，否則既無法視之為「代理」，更無從認有「隱名代理」之
    成立。查被告係以自己之名義與原告簽訂借款合約書，並非
    基於代理人之資格而為，此觀諸卷附借款合約書1份自明，
    揆諸首開論述，自難認被告所為成立「隱名代理」，依該合
    約書所生之消費借貸關係自應係存在於兩造之間。
  (二)原告有無交付借款？
    按「消費借貸之金錢，不以直接交付借用人本人為必要，其
    依借用人之指示交付第三人，亦發生交付之效力」，最高法
    院91年度台上字第1041號判決可供參佐。查被告自承：我是
    為甲○○借款，55萬元美金確實有匯入甲○○的帳戶等語（
    97年4月1日筆錄第1頁參照），再參以借款合約書中表明係
    為甲○○擔任負責人之長生公司申請擴大額度融資案而簽訂
    ，足認原告將借款匯入甲○○之帳戶，係基於被告即借款人
    之指示或同意，自應認原告已交付借款。
  (三)本件借款是否已清償？
    查被告抗辯甲○○已於91年11月間將系爭擔保股票背書轉讓
    予原告乙節，固據提出同意書1份為證，且經本院勘驗原告
    持有之系爭擔保股票原本確實有經甲○○背書無訛；惟依原
    告與甲○○、丁○○簽訂之同意書「... 一、茲因甲○○前
    因辦理貸款需給付手續費二千三百八十七萬元，係透過第三
    人與第三人連帶向丙○○先生借款，今為償還部分借款，同
    意先將甲○○所有股票票號88-ND-0000000至88-ND-0000000
    之二千張長生生物科技股份有限公司股票讓與丙○○先生或
    其指定之第三人，...。二、針對上開股票過戶後，如其賣
    出之價格無法全額償還本件借款者，甲○○無條件同意於丙○○先生通知後立即補足差額。」之約定，可知原告與甲○○、丁○○所約定者乃係將系爭擔保股票處分後所得之價款
    用以清償本件借款，而非將系爭擔保股票轉讓本身即視作本
    件借款之清償。查系爭擔保股票迄未辦理過戶及處分，為兩
    造所不爭執，揆諸前開說明，自難認本件消費借貸關係已因
    清償而消滅。
  (四)綜上所述，本件消費借貸契約關係既存在於兩造之間，且原
    告已交付借款，又本件借款尚未經清償，是原告依借款合約
    請求被告返還借款55萬美金，自屬有據。惟按「給付無確定
    期限者，債務人於債權人得請求給付時，經其催告而未為給
    付，自受催告時起，負遲延責任。其經債權人起訴而送達訴
    狀，或依督促程序送達支付命令，或為其他相類之行為者，
    與催告有同一之效力。前項催告定有期限者，債務人自期限
    屆滿時起負遲延責任」，民法第229條第2項、第3項分別定
    有明文。查原告乃以起訴狀繕本之送達催告被告自收受起訴
    狀繕本日起31日內返還借款美金55萬元，而被告係於97年1
    月25日收受起訴狀繕本，此有送達回證1紙在卷可稽，是原
    告返還借款之請求於97年2月25日始期限屆滿，被告應自97
    年2月26日起始負遲延責任。從而，原告請求被告給付美金
    55萬元，及自97年2月26日起至清償日止，按年息百分之5計
    算之利息，為有理由，應予准許；逾此部分之請求則無理由
    ，應予駁回。
五、假執行之宣告：
    原告陳明願供擔保，以代釋明，聲請宣告假執行，經核其勝
    訴部份，與法律規定相符，爰酌定相當之擔保金額，予以准
    許；至其餘假執行之聲請，因該部份訴之駁回而失所附麗，
    不應准許。
六、結論：原告之訴為一部有理由，一部無理由，依民事訴訟法
    第79條、第390條第2項判決如主文。
中    華    民    國    97    年    10    月    17    日
                  民事第二庭    法  官  歐陽漢菁
以上正本係照原本作成
如對本判決上訴，須於判決送達後20日內向本院提出上訴狀
中    華    民    國    97    年    10    月    17    日
                                書記官  王黎輝


司法院資訊處製作；財團法人民間司法改革基金會備份。
